臺灣高等法院刑事判決　　　　　　　　　　　　　九十一年度上易字第一五九八號
　　上　訴　人
　　即　被　告　丙○○
右上訴人因詐欺等案件，不服臺灣士林地方法院九十一年度易字第四四號，中華民國
九十一年四月三十日第一審判決（起訴案號：臺灣士林地方法院檢察署九十年度偵緝
字第一一六號）提起上訴，本院判決如左：
    主  文
原判決撤銷。
丙○○共同意圖為自己不法之所有，以詐術使人將本人之物交付，未遂，處有期徒刑
參月，如易科罰金，以參佰元折算壹日。
扣案項鍊陸條、換貼於甲○○國民身分證上之「丙○○」照片壹張均沒收。
    事  實
一、丙○○前因恐嚇取財案件，於民國八十八年十一月十七日經臺灣臺北地方法院判
    處有期徒刑八月，緩刑三年，仍不知悔改，竟與姓名年籍不詳綽號「阿秋」之成
    年男子基於共同犯意聯絡，意圖為自己不法之所有，於八十九年四月七日，先由
    丙○○提供其所有之照片一張，由「阿秋」換貼在甲○○之國民身分證上加以變
    造，然後將上開經變造後之國民身分證及項鍊六條交付丙○○。丙○○明知「阿
    秋」所交付之前述六條項鍊，並非純金項鍊，仍於同日下午四時三十分許，至臺
    北市○○區○○路二段五十四號乙○○所經營之「石牌當鋪」，持上開變造之甲○○國民身分證，向乙○○謊稱項鍊係純金的，欲以甲○○名義典當其中三條項
    鍊，足生損害於甲○○及戶政機關對於國民身分證管理之正確性。嗣經乙○○發
    現上開項鍊並非純金項鍊而報警查獲，致未得逞，並扣得經變造之上開國民身分
    證一張、項鍊六條。
二、案經臺北市政府警察局北投分局移送臺灣士林地方法院檢察署檢察官偵查起訴。
    理  由
一、訊據被告丙○○固坦承於上開時地持變造之國民身分證至當鋪典當項鍊等情不諱
    ，惟辯稱不知「阿秋」交付之項鍊非純金項鍊，且其典當時並未向當鋪老闆說是
    純金項鍊云云。惟查：
（一）被告於偵查中供稱：「（那六條項鍊何來？）是朋友給我，是在西門町工作時
      拿給我的，說是假的黃金內包銀的，說典當後要與我對分，是叫『阿秋』或『
      長腳』」等語（見第一一六號偵查卷第十四頁反面），而扣案項鍊六條，經臺
      北市金銀珠寶商業同業公會鑑定結果，並非純金項鍊，有該公會鑑定表附於八
      十九年四月二十七日八九北市銀商圓字第一八七號函在卷可證（見第五八九二
      號偵查卷第二一頁）。又果被告不知該項鍊非真，何須持變造之國民身分證典
      當？顯見被告於典當前，即已明知所持項鍊非純金項鍊，其辯稱係當鋪老闆發
      現後始知悉云云（見原審卷第六七頁），不足採信。
（二）證人乙○○即當鋪老闆證稱：被告於典當時有說項鍊是純金的（見第一一六號
      偵查卷第二三頁反面、第二四頁），並於原審訊問時加以確認（見原審卷第七
      四、七六頁），則被告所辯其未告知當鋪老闆項鍊為純金的云云（見第一一六
      號偵查卷第二七頁反面），已非可採。又被告供稱：「我只說是朋友拿予我的
      ，並問他可以當多少」「老闆問我要當多少，我說我不知道」（見第一一六號
      偵查卷第二七頁反面），證人乙○○亦證述：被告說能當多少就算多少等情（
      見第五八九二號偵查卷第十四頁反面、原審卷第七八頁），惟被告既非從事當
      鋪業之專門人士，其不熟悉典當行情，自屬當然，故其上開陳述僅不過表示由
      當鋪人員來決定典當價格，尚不能以此即認被告無詐騙之意。
（三）被告所持用以典當項鍊經變造之國民身分證一張，其稱係由綽號「阿秋」之男
      子所變造的，其雖提供照片，然不知「阿秋」拿去變造云云（見第五八九二號
      偵查卷第十頁反面、第一九三號偵查卷第四頁）。惟其於偵查中稱：「（身分
      證何來？）也是他（阿秋）交給我的，我給他照片，我看他換貼上去的」「是
      『阿秋』交給我的，當日他叫我拿自己的身分證去典當，我因拿回家了，故他
      叫我拿一張照片給他，並把此張身分證給我，要我拿去典當」（見第一一六號
      偵查卷第十四反面、第十五、二八頁），於原審稱：「當初是阿秋跟我要照片
      去偽造身分證的」等語（見原審卷第八一頁）。則被告與「阿秋」二人為遂其
      典當項鍊詐欺犯行，先由被告提供其照片用以變造國民身分證，復由「阿秋」
      將之換貼於甲○○國民身分證上而完成變造行為，實難謂其等就變造國民身分
      證之行為無犯意聯絡及行為分擔。被告嗣於本院辯稱：「（當場看到他換照片
      ？）沒有，換好才拿給我的，我們是好朋友，我的大頭照他有，他換好才給我
      的」「我是看到他護貝上去」云云（見本院卷第十八頁），與其於偵查、原審
      所述均不符，實不足採信。又關於被告與「阿秋」共同變造國民身分證之時間
      ，被告雖曾稱：「『阿秋』八十九年三月二十日下午十七時左右在六福大樓向
      我要的照片，由『阿秋』變造的」（見第五八九二號偵查卷第十二頁反面），
      然與其事後稱係典當項鍊當日所變造的等語（見第一一六號偵查卷第十四頁反
      面）不符，惟以被告自稱因國民身分證不在身上始變造他人國民身分證欲典當
      項鍊，而「阿秋」交付項鍊之日係八十九年四月七日（見第一九三號偵查卷第
      三頁反面）觀之，變造他人國民身分證之時間應以典當項鍊當日即八十九年四
      月七日為正確。
（四）此外，尚有項鍊照片一張在卷可憑（見第五八九二號偵查卷第四六頁）、項鍊
      六條、變造國民身分證一張扣案可資佐證。本件事證已臻明確，被告所辯無非
      卸責推諉，其犯行堪以認定。
二、被告持變造之國民身分證並以非純金項鍊冒充純金項鍊向當鋪典當而未得逞，核
    係犯刑法第二百十六條、第二百十二條之行使變造特種文書罪、同法第三百三十
    九條第三項、第一項之詐欺取財未遂罪。其變造特種文書之低度為行使變造特種
    文書之高度行為所吸收，不另論罪。被告與姓名年籍不詳綽號「阿秋」之成年男
    子間就上開犯行有犯意聯絡及行為分擔，均為共同正犯。其所犯二罪間，有方法
    結果之牽連關係，為牽連犯，應依刑法第五十五條之規定從一重之詐欺取財未遂
    罪處斷。被告與姓名年籍不詳綽號「阿秋」之成年男子共同變造特種文書犯行，
    雖未據檢察官提起公訴，然與已起訴部分有裁判上一罪關係，已如前述，自為起
    訴效力所及，本院應併予審理。被告已著手於詐欺取財行為之實施而未遂，應依
    刑法第二十六條前段規定減輕其刑。
三、原審認被告所犯罪證明確，予以論罪科刑，固非無見。惟：（一）關於在甲○○
    國民身分證上換貼「丙○○」照片而變造特種文書之行為，被告與姓名年籍不詳
    綽號「阿秋」之成年男子亦有犯意聯絡與行為分擔，然未據原審敘明，自有未洽
    。（二）原判決未將換貼於甲○○國民身分證上之「丙○○」照片一張宣告沒收
    ，亦有未合。被告上訴，否認犯罪，雖無理由，然原判決既有可議，自應由本院
    予以撤銷改判。爰審酌被告前因恐嚇取財案件，於八十八年十一月十七日經臺灣
    臺北地方法院判處有期徒刑八月，緩刑三年（參卷附臺灣高等法院檢察署刑案紀
    錄簡覆表），仍不知悔改及其犯罪之動機、手段、所欲詐取財物之價值與犯後態
    度等一切情狀，量處如主文所示之刑。又被告於行為後，刑法第四十一條業於九
    十年一月十日修正公布，於同月十二日生效施行，修正後規定「犯最重本刑為五
    年以下有期徒刑以下之刑之罪，而受六個月以下有期徒刑或拘役之宣告，因身體
    、教育、職業、家庭之關係或其他正當事由，執行顯有困難者，得以一元以上三
    元以下折算一日，易科罰金。但確因不執行所宣告之刑，難收矯正之效，或難以
    維持法秩序者，不在此限」，較諸修正前舊法規定犯最重本刑為三年以下有期徒
    刑之罪，而受六月以下有期徒刑之宣告，始得易科罰金，對被告較為有利。依刑
    法第二條第一項前段之規定，自應適用修正後新法之規定，諭知易科罰金之折算
    標準。扣案項鍊六條，為共犯「阿秋」所有，換貼於甲○○國民身分證上之「丙○○」照片一張，為被告所有，均為供被告犯罪或預備供犯罪所用之物（尚未典
    當之其他三條項鍊，係「阿秋」同時交付被告，其意亦準備持以典當，故為預備
    供犯罪所用之物），業據被告供明在卷（見第一九三號偵查卷第三頁反面、第一
    一六號偵查卷第四十頁反面、原審卷第七九頁、本院卷第十九頁），均應依刑法
    第三十八條第一項第二款宣告沒收。
據上論斷，應依刑事訴訟法第三百六十九條第一項前段、第三百六十四條、第二百九
十九條第一項前段、刑法第二條第一項前段、第二十八條、第二百十六條、第二百十
二條、第三百三十九條第三項、第一項、第五十五條、第二十六條前段、第四十一條
第一項（修正後）、第三十八條第一項第二款、罰金罰鍰提高標準條例第一條前段、
第二條，判決如主文。
本案經檢察官郭弘佑到庭執行職務。
中      華      民      國      九十一      年     七     月    十九    日
                              臺灣高等法院刑事第十一庭
                                  審判長法  官  楊  照  男
                                        法  官  陳  炳  彰
                                        法  官  王  詠  寰
右正本證明與原本無異。
不得上訴。
                                        書記官  駱  麗  君
中      華      民      國      九十一      年     七     月    十九    日
附錄：本案論罪科刑法條全文
刑法第二百十二條
偽造、變造護照、旅券、免許證、特許證及關於品行、能力、服務或其他相類之證書
、介紹書，足以生損害於公眾或他人者，處一年以下有期徒刑、拘役或三百元以下罰
金。
刑法第二百十六條
行使第二百十條至第二百十五條之文書者，依偽造、變造文書或登載不實事項或使登
載不實事項之規定處斷。
刑法第三百三十九條
意圖為自己或第三人不法之所有，以詐術使人將本人或第三人之物交付者，處五年以
下有期徒刑、拘役或科或併科一千元以下罰金。
以前項方法得財產上不法之利益或使第三人得之者亦同。
前二項之未遂犯罰之。
